【裁判字號】    99,訴,55
【裁判日期】    990924
【裁判案由】    損害賠償
【裁判全文】
臺灣桃園地方法院民事判決                99年度訴字第55號
原      告  王慧敏
訴訟代理人  廖建榮律師
被      告  廖金波
訴訟代理人  魏淇芸律師
上列當事人間請求損害賠償事件，本院於民國99年8月25日言詞
辯論終結，判決如下：
    主  文
原告之訴及假執行之聲請均駁回。
訴訟費用由原告負擔。
    事實及理由
壹、程序方面：
一、按訴狀送達後，原告不得將訴變更或追加他訴，但擴張或減
    縮應受判決事項之聲明者，不在此限，民事訴訟法第255 條
    第1 項第3 款定有明文。本件原告於起訴時，原聲明第1 項
    為被告應賠償原告新台幣（下同）1,790,000 元。嗣於本院
    審理中將上開訴之聲明擴張為被告應給付原告3,345,000 元
    ，及自起訴狀繕本送達之翌日起至清償日止，按年息百分之
    5 計算之利息，其擴張聲明部分，經核與前揭規定相符，應
    予准許。
二、按訴狀送達後，原告不得將原訴變更或追加他訴。但請求之
    基礎事實同一者，不在此限。民事訴訟法第255 條第1 項但
    書第2 款定有明文。次按所謂請求之基礎事實同一，係指變
    更或追加之訴與原訴之主要爭點有其共同性，各請求利益之
    主張在社會生活上可認為同一或關連，而就原請求之訴訟及
    證據資料，於審理繼續進行在相當程度範圍內具有同一性或
    一體性，得期待於後請求之審理予以利用，俾先後兩請求在
    同一程序得加以解決，避免重複審理，進而為統一解決紛爭
    者，即屬之（最高法院95年度台上字第1573號判決意旨參照
    ）。本件原告起訴聲明原僅請求被告賠償原告1,790,000 元
    。嗣於本院審理中，除將上述聲明金額擴張為3,345,000 元
    以外，另追加聲明被告應以8 公分（長或寬）乘以4 公分（
    寬或長）之版面刊登如附件內容之道歉啟事於自由時報第1
    版壹天。經核原告於原訴及追加之訴均係主張被告對其為不
    當之假扣押，致其受有損害，因而請求被告賠償及登報道歉
    ，由此可知，原訴與追加之訴間有相當之關連性，且原訴之
    證據資料得於追加之訴審理時予以利用，揆諸前開規定，可
    認原訴與追加之訴之請求基礎事實係屬同一，原告所為訴之
    追加，於法有據，應予准許。
貳、實體方面：
一、本件原告主張：
  (一)被告於民國96年7 月19日以原告負欠借款8,625,000 元為由
    向鈞院具狀聲請假扣押（案號：96年度裁全字第5127號，下
    稱系爭假扣押事件），經鈞院裁定准予被告以670,000 元供
    擔保對原告名下財產為假扣押，嗣被告提供上述擔保後，聲
    請鈞院查封原告所有坐落於桃園縣桃園市○○段545 地號土
    地及其上1537建號房屋（下稱系爭房屋及土地），並假扣押
    原告服務於全鴻開發有限公司（下稱全鴻公司）每月應領薪
    金及所有獎金、禁止收取對第三人全鴻公司之租金債權、禁
    止收取對第三人台灣銀行桃園分行之存款、香港商香港上海
    匯豐銀行（下稱匯豐銀行）桃園分公司之存款債權、禁止在
    第三人台灣集中保管結算所股份有限公司、台灣證券交易所
    股份有限公司、財團法人中華民國證券櫃檯買賣中心保管中
    之上市、上櫃公司股票為移轉、出質或設定、領取、或為其
    他處分、禁止收取第三人有限責任桃園信用合作社之股息、
    股利債權或為其他處分，第三人亦不得對原告清償（案號：
    96年度執全九字第3603號），被告並具狀向鈞院訴請原告清
    償借款（案號：96年度訴字第1890號，下稱系爭訴訟）。被
    告因可歸責於己之事由，就不實之借貸關係，假扣押原告之
    財產，致原告受有損害，茲分述如下。
  1.被告在系爭假扣押事件聲請狀與系爭訴訟之起訴狀中就票號
    KB0000000 ，面額200,000 元支票分別主張不同借貸關係，
    並以虛構不實之借貸關係聲請假扣押。
  2.被告於系爭訴訟主張原告於86年3 月24日借款431,000 元，
    其中200,000 元交原告親收，原告並開立票號KB0000000 ，
    面額200,000 元支票作為還款之用，剩餘231,000 元被告則
    依原告之指示匯款至原告之弟王俊彥，然當時原告既在現場
    ，被告為何不立即交付全部借款，且原告為何僅開立200,00
    0元支票，與常理不符。
  3.被告雖抗辯伊認定匯款給王俊彥之231,000 元為原告之借款
    ，及伊於86年3 月31日借款500,000 元予原告獨資之將軍企
    業行，係因台中市第二信用合作社及台中市第六信用合作社
    之匯款回條（參見鈞院卷第89、90頁）上有當時會計陳玉蘭
    所寫「王慧敏借」字樣，且係因原告介紹認識，才會誤解王
    俊彥為原告之弟。然觀之上開2 件匯款回條之匯款筆跡與「
    王慧敏借」字體的筆跡二者顯然不同，顯係出自不同人之手
    ，則「王慧敏借」是否為事後臨訟所寫，且「王慧敏借」字
    體筆跡與陳玉蘭之筆跡是否相同，均有疑義，客觀上該證據
    其形式上真正已不成立。復依被告所述，陳玉蘭當時為被告
    之受雇人，受雇人受被告之指示所寫，仍為被告意思機關，
    上開2 件匯款回條為被告內部之文件，其上要如何補寫或記
    載原非原告所能左右，客觀上任何人皆知匯款之原因眾多，
    只憑自己意思機關之記載，自難謂為有確信或誤認之正當理
    由。此外，上開2 件匯款回條係被告匯給王俊彥，其債之關
    係僅存在於被告與王俊彥間，與原告並無任何關係，被告亦
    未能舉證證明伊係依原告之指示匯款給原告之弟王俊彥一節
    ，且被告明知王俊彥為工地主任，匯款給王俊彥之原因眾多
    ，被告將伊與工地主任之匯款回條，逕指為原告向其借款，
    自應舉證有非可歸責於己之正當理由，否則，上開匯款回條
    係記載被告與第三人間之匯款，被告卻逕指為原告向伊之借
    款，被告對此應負故意或過失之侵權責任。
  4.被告於系爭訴訟一審時提出之支出證明單（參見系爭訴訟卷
    第11頁）作為借款之證明，但該支出證明單備註欄卻記載「
    暫付給王慧敏先生」，若係借款豈會如此記載，該用語顯非
    借款之意，一般人客觀上都能分別，系爭訴訟之一審判決亦
    認定並非借款之意，被告所舉之支出證明單客觀上難認有誤
    認之正當理由。
  5.依將軍企業行之營利事業登記資料所示，該企業行並非原告
    獨資，且此項資料在網頁上是開放給大眾公開查詢，任何人
    均能查到，客觀上並無誤解之可能。又朋友均係經人介紹才
    認識，社會上鮮少發生誤認，且自79年起，兩造曾合作過多
    項工程，被告早已匯款給原告多次，何需匯款給他人開設之
    將軍企業行，兩造因工程關係認識的人很多，王俊彥更擔任
    被告工地主任，王俊彥與被告間發生之事與原告無關。
  6.訴外人王瑛鍾所紀錄之日記帳（參見鈞院卷第218 至222 頁
    ）係自85年7 月11日開始記帳，到88年8 月8 日止共116 頁
    ，按日記載每日之收支，舉凡文具用品、便當、飲料、95無
    鉛汽油、農曆7 月初1 拜拜、每逢農曆初1 、15拜拜用品等
    均有相關記載，且國曆與農曆日期並存對照，該日記帳逐行
    記載及保存完整，其連串性及真實性無庸置疑，無從事後偽
    造。反觀被告提出之86年3 月31日匯款給將軍企業行之匯款
    單，其上之匯款日期與日記帳所記載之收入日期相同，足證
    被告匯款的對象是將軍企業行，與原告無關，何況86年4 月
    9 日之日記帳也記載返還，倘被告與將軍企業行間無任何其
    他資金往來，將軍企業行為何要還被告502,500 元，被告任
    意持伊與第三人往來資料，率爾主張原告積欠借款，並假扣
    押原告之財產，致使原告受有損害。
  7.被告於系爭訴訟中陳稱原告於82年4 月7 日向伊借款2,400,
    000 元，係因原告承包松山機場南溫機坪工程，必須繳納保
    固金，原告無力繳納，遂向被告借款。然被告於系爭訴訟中
    先主張伊於82年4 月7 日出借2,400,000 元予原告，經原告
    提出於次日匯回之匯款單後，改稱經伊調查的結果係82年12
    月17日匯款，足證兩造間存在有多筆往來資料與原因，上開
    2 筆2,400,000 元顯係不同之兩筆款項，且原因關係不同，
    被告胡亂拼湊，故意指摘為借款。又王俊彥於系爭訴訟中證
    稱：我是台北機場工程監工，實際出資的人是廖金波，案子
    是由王慧敏主導等語，出資者既係被告，原告何須借款繳納
    保證金，且被告所指借款之原因與與王俊彥所證之事實不符
    。另該項松山機場工程為85、86年間，而被告匯款之時間為
    82年12月17日，匯款之時都還沒有工程，哪需借款繳保證金
    ，系爭訴訟之二審判決更認定被告所提出之2,400,000 元支
    票係84年1 月6 日才簽發，與被告所述82年借貸之時間時隔
    久遠，原因關係顯有不同。
  8.被告辯稱上開2,400,000 元支票係因天外天工程下游廠商山
    藝機械工程有限公司（下稱山藝公司）負責人潘仁禮需資金
    周轉，向原告要求借支工程款，惟原告以山藝公司工程落後
    為由拒絕，但又恐造成工期延宕，故囑被告開立個人支票予
    山藝公司得以至銀行貼現，經被告開立該2,400,000 元及1,
    80 0,000元支票交於原告轉交後，因私人票銀行不予貼現，
    故被告又另以軍耀企業有限公司（下稱軍耀公司）名義簽發
    1,500,000 元、2, 000,000元、800,000 元共3 張支票予原
    告轉交，但先前所開之支票並未返還，然上述山藝公司票貼
    之經過，經訴外人張洪淼於系爭訴訟中證稱：我與兩造是朋
    友，共同承攬基隆天外天垃圾場工程，該工程是由展成營造
    有限公司（下稱展成公司）得標，我們出資，股東除了我、
    兩造外，還有蔡步安、蔡宗富共5 人。我在對帳時有看到，
    山藝公司向軍耀公司借票去貼現，軍耀公司是為了天外天工
    程才去開票給山藝公司。我後來對帳時才知道原因，這是要
    扣山藝公司的工程款，因為展成公司沒有按時給款，山藝公
    司只好向展成公司借款，展成公司不肯，所以一開始由股東
    蔡宗富開票，跳票後，才由王慧敏開票。我們結帳時，原本
    應該給山藝公司約500 多萬的工程款，但是因為有票貼的事
    情，所以有扣除300 多萬要還給銀行的錢等語。由此可知，
    被告抗辯原告因承包松山機場工程，所以向伊借款繳納保證
    金並非事實。又兩造與張洪淼等為天外天工程合夥關係，票
    貼經載明於合夥帳上，被告明知仍指為原告因承包松山機場
    工程，所以向渠借款繳納保證金，自應負侵權之責。
  9.被告於系爭假扣押事件聲請狀中主張87年2 月2 日出借500,
    000 元予原告，另主張於87年2 月21日出借500,000 元予原
    告，被告之上開主張顯係兩筆不同之借貸，但被告於系爭訴
    訟僅主張87年2 月21日出借500,000 元予原告，並提出系爭
    假扣押事件聲請狀所附兩筆借貸之轉帳傳票、匯款回條為證
    ，被告於假扣押聲請時故意拆開主張兩筆不同之借貸關係假
    扣押原告財產，恣意虛構不存在之假扣押原因（借貸）。又
    借貸為要物契約，以金錢之交付為生效要件，票據為無因證
    券，原因關係無從自票據本身知悉，苟無匯款等具體資料，
    無從自票據本身得知借貸。被告於系爭假扣押事件聲請狀中
    分別主張原告向伊借款494,000 元、300,000 元及1,500,00
    0 元，並於系爭訴訟為相同主張及提出兩紙票據，然因被告
    無法提出任何匯款單據，於系爭訴訟一審時即撤回此部分請
    求，顯見假扣押當時根本無任何匯款單據，單憑票據本身亦
    無從審認為借貸，兩造自81年起至87年止共同合作9 項工程
    ，往來資料甚多，但連支出單據都沒有，有何正當理由，單
    憑票據指為原告向伊借款而假扣押原告之財產。
  10.被告於系爭假扣押事件聲請狀所載原因事實之金額高達8,62
    5,000 元，雖舉出之支票、本票、匯款回條甚多，而伊持有
    之原因是兩造自79年起即有工程合作之實，迄至81年間起，
    被告正式在原告經營之建志營造有限公司擔任業務經理，以
    便為被告擴展業務，自81年起至87年止，原告均係擔任類似
    顧問角色，營造工程所需資金往來資料均係被告單方面製作
    ，原告從未過問，被告所提出之支票、匯款單據絕非借貸關
    係，且上開被告所舉之資料自82年迄87年共有12筆借款，依
    一般經驗法則，如有前欠，怎可能仍願意陸續出借，又彼此
    間既仍有合作工程盈餘分配，為何不折抵前欠，被告所述有
    違社會經驗法則。系爭訴訟之提起只因被告懷疑建志營造負
    責人王秀臻被變更時，未取得王秀臻之同意，王秀臻向台中
    地檢署提出偽造文書之告訴，被告認為係原告在背後教唆，
    乃提出當年工程合作間之支票、匯款單據，故意捏造不實之
    借貸關係查封原告之財產，作為報復，縱被告抗辯記憶不清
    ，仍為可歸責於被告之事由。
  (二)原告多年來從事工程營造為業，假扣押時為全鴻公司負責人
    ，因被告聲請假扣押原告之系爭房屋及土地，致使原告無法
    向銀行借貸以因應公司工程開銷，不得不向訴外人姜敬哲借
    貸，及向民間當鋪陳政慧借貸。
  (1)姜敬哲部分：
  國防部軍備局M-BS新建工程第一次招標公告約在96年5 、6
    月間，在96年7 月6 日便已公告流標，單一投標廠商為行政
    院國軍退除役官兵輔導委員會台北榮民技術勞務中心（下稱
    台北榮民技術勞務中心），而原告為台北榮民技術勞務中心
    之協力廠商，於第1 次招標時即已配合台北榮民技術勞務中
    心籌備工程相關之估價、報價事項以供台北榮民技術勞務中
    心作為投標金額之參考，同年8 月1 日因應承包是項工程所
    需之經費，向姜敬哲借款910,000 元，待單一投標廠商台北
    榮民技術勞務中心得標後始辦理抵押權增貸，同年9 月21日
    第3 次招標，由台北榮民技術勞務中心得標，惟同年9 月17
    日即遭被告查封系爭房屋及土地，原告之融資信用資料因被
    告之假扣押查封已無法增貸，為讓姜敬哲安心，且為解決工
    程開工後陸續所需之資金告貸無門之窘境，只能自97年3 月
    開始計息，且依證人姜敬哲之證述，可知原告確有利息支出
    之事實。
  系爭房屋及土地經法院鑑價之鑑價金額為4,669,595 元，足
    證當時確實該房地有辦理增貸之餘額，且假扣押當時也承包
    M-BS新建工程，也能以承攬契約辦理融資，確因系爭假扣押
    事件而無法取得正常融資管道。
  原告向姜敬哲借款2,000,000 元之利息自97年3 月起算，以
    月息百分之2 計算至99年7 月止，共計1,120,000 元（計算
    式：2,000,000 Ｘ2%Ｘ28=1,120,000）。自97年3 月開始計
    息算至99年7 月止，以當時台灣銀行借款之利息，基本放款
    利率為基準利率年息百分之4.17加百分之2.14，超出部分之
    利息支出共計825,536 元，自屬利息損害【計算式：2,000,
    000 X6.31%X2年=252,400元。2,000,000X6.31%/12=1 0,516
    （月息）。10,516X4=4 2,064。1,120,000-252,400-42,064
    =825,536 】。
  (2)陳政慧部分：
  依原告提出之抵押權設定謄本及匯款收據，可證原告確有給
    付陳政慧利息。
  金融機構對不動產授信業務之徵信調查，各家銀行做法都會
    調查該不動產「異動索引」，以了解不動產以往之情況，藉
    以評估授信風險，對該不動產之假扣押客觀上會對債務人信
    用、名譽造成貶損，對申請授信風險評估時造成授信風險增
    加，此乃一般社會經驗法則所認同。又「名譽」、「信用」
    為個人在社會上享有一般人對其品德、聲望或信譽等所加之
    評價，屬於個人在社會上所受之價值判斷。因此名譽有無受
    損害，應以社會上對其評價是否貶損為斷。準此，查封不動
    產之強制執行行為，既具有公示性，客觀上即足使被查封人
    被指為債信不良，縱然事後已經啟封，但在銀行調查該不動
    產「異動索引」資料時，將無所遁形，個人債信評等仍會被
    評為高風險，假扣押不動產對債務人以該不動產向金融機構
    申請授信，客觀上自會造成徵信不良之影響，致使無法向金
    融機構借貸。原告所承包之M-BS新建工程在98年10月7 日設
    定抵押借款之時仍未完工，目前也在保固期內，仍須配合陸
    續進行修繕工程，原告向陳政慧借款之時雖已經撤銷假扣押
    ，但信用已因假扣押而受損，以致原告不得不向錢莊借貸，
    否則工程違約，罰款損害更加嚴重。
  原告向陳政慧借款500,000 元，每月利息6 分（利息30,000
    元），自98年10月8 日起至99年5 月6 日止，共支出利息22
    5,000 元，當時台灣銀行借款之利息，基本放款利率為基準
    利率年息百分之2.636 加百分之2.14，超出部分之利息支出
    合計209,080 元，自屬利息損害【計算式：500,000X 4.776
    %/12=1,990（月息）。1,990X8=15,920。225,000-15,920=2
    09,080）。
  (三)不法侵害他人之名譽者，被害人雖非財產上之損害，亦得請
    求賠償相當之金額，並得請求為回復名譽之適當處分，民法
    第195 條定有明文。而「名譽」、「信用」為個人在社會上
    享有一般人對其品德、聲望或信譽等所加之評價，屬於個人
    在社會上所受之價值判斷。因此名譽有無受損害，應以社會
    上對其評價是否貶損為斷。準此，查封不動產之強制執行行
    為，既具有公示性，客觀上即足使被查封人被指為債信不良
    ，其原所建立之聲望必有減損，信譽勢必因此低落。若以故
    意或過失而造成該信用（名譽）之損害，自屬民法第195 條
    所規定之名譽、信用遭受損害。被告因可歸責於己之事由胡
    亂編湊不實之借貸關係，指摘原告負欠其借款，以此為由聲
    請假扣押原告之不動產，因而造成原告之信用、名譽損害，
    原告於被告聲請假扣押時，係從事營造，其業務之經營，自
    與其名譽、債信息息相關，且原告當時從事公共工程多年，
    對各家發包營建單位均為熟捻，具有一定之經濟地位及信賴
    ，假扣押期間長達2 年，除喪失許多投標機會外，對外所建
    立之一定之經濟地位及信賴更因此減損而遭受質疑，因此，
    除各請求1,000,000 元之精神上損害賠償外，因被告侵害其
    名譽受有損害，而被告之侵害行為當時是公示於地政資料，
    具公示效果，對原告名譽產生損害。從而，原告請求以8 公
    分（長或寬）乘以4 公分（寬或長）之版面刊登如附件內容
    之道歉啟事於自由時報第一版壹天，以回復名譽，其方式與
    被告以公示方式侵害之方式核屬相當。
  (四)依民事訴訟法第530 條第3 項、第531 條第1 項、民法第18
    4 條、第195 條規定，求為判決並聲明：
  1.被告應給付原告3,345,000 元（其中利息損失分別為1,120,
    000 元及225,000 元），及自起訴狀繕本送達之翌日起至清
    償日止，按年息百分之5 計算之利息。
  2.被告應以8 公分（長或寬）乘以4 公分（寬或長）之版面刊
    登如附件內容之道歉啟事於自由時報第1版壹天。
  3.願供擔保，請准宣告假執行。
二、被告則抗辯：
  (一)債權人就金錢請求欲保全強制執行者，固得聲請假扣押，但
    債權人聲請執行假扣押，是否應負侵權行為之責任，應以假
    扣押之本案訴訟判決確定之結果以為斷，必債權人敗訴判決
    確定且須有故意或過失，始負侵權行為之責任，債務人方有
    損害賠償之請求權。又主張對造應負侵權行為責任者，應就
    對造之有故意或過失負舉證責任。依前揭說明，被告是否應
    負侵權行為損害賠償之責，仍應由原告就被告之有故意、過
    失，及原告因此受有損害，且損害結果與被告行為間有相當
    因果關係負舉證責任。被告對原告提起之系爭訴訟，雖經台
    灣高等法院98年度上字第181 號判決敗訴確定，惟若被告有
    足以信其對原告確有權利存在之正當理由，並非矇騙法院，
    以圖侵害原告權利，就查封原告財產致生之損害，仍不得謂
    有何故意或過失。
  1.被告於系爭假扣押事件聲請狀及系爭訴訟主張86年3 月24日
    匯款予王俊彥之231,000 元為原告向伊所借，已提出台中市
    第二信用合作社匯款回條為證，又上開匯款回條下方明確記
    載「王慧敏借」等字樣，且核其字跡應係被告當時之會計陳
    玉蘭所寫，衡諸兩造當時並無任何嫌隙，被告豈有可能無端
    誣指該匯款為原告所借之理，可見被告據以聲請假扣押為正
    當權利之行使，並非被告聲請假扣押之際，故意虛構借貸事
    實。
  2.王俊彥於系爭訴訟中雖證稱渠與原告間並無親屬關係，惟王
    俊彥本為原告之雇員，與原告關係密切，被告亦係透過原告
    而與渠認識，因此才誤認原告與渠為親兄弟關係。然被告聲
    請假扣押是否該當侵權行為，應以被告並無足信其對原告有
    借款債權存在之正當理由，仍矇騙法院，以圖侵害原告權利
    為要件，縱被告誤認原告與王俊彥為親兄弟關係，惟此僅為
    借款細節，與借款債權是否成立無關。又王俊彥於該事件僅
    證稱因時間久遠忘記了，並未證稱該筆匯款非被告借款予原
    告，是依證人王俊彥之證詞，至多僅屬被告未能積極舉證證
    明對原告確有借款債權一事，亦難以此認為被告聲請假扣押
    有何故意或過失。
  3.被告於86年3 月31日借款500,000 元予原告一事，業已提出
    台中市第六信用合作社匯款回條為證，又上開匯款回條下方
    明確記載「王慧敏借」等字樣，且核其字跡應係被告當時之
    會計陳玉蘭所寫，若非原告確有向被告借款之事實，被告豈
    有可能無端誣指該匯款為原告所借之理，可見被告據以聲請
    假扣押為正當權利之行使，並非被告聲請本件假扣押之際，
    故意虛構借貸事實。另被告與將軍企業行間原無任何往來，
    係因原告關係才知悉將軍企業行，且原告與將軍企業行曾合
    作得標一處位於新店之工程（據悉此應為借牌得標），原告
    對外均以將軍企業行之帳戶作為工程款項之出入帳戶，原告
    因而要求被告將借款匯至將軍企業行，因此，即使被告在系
    爭假扣押事件聲請狀誤載將軍企業行為原告獨資，亦係原告
    誤導被告所致，自無僅以將軍企業行並非原告所獨資開設，
    即認被告聲請假扣押有何故意或過失。
  4.原告於系爭訴訟97年6 月11日開庭提出之將軍企業行日記帳
    ，被告業已當庭否認其真正。又消費借貸關係究係成立於何
    人之間，並非單純僅以形式上之匯款人及收款人為何人為判
    斷，而應視係在何當事人間達成消費借貸合意。
  5.被告於系爭假扣押事件並未就82年12月17日之2,400,000 元
    債權聲請假扣押，且就該借款債權已有中國農民銀行活期存
    款取款憑條、匯款單、會計帳簿、原告簽發之同額支票1 紙
    及證人黃玉霞於系爭訴訟之證詞為據，反觀原告就其開立予
    被告2,400,000 元支票之原因關係，不僅未舉證以實其說，
    且其說詞亦有諸多矛盾。又原告係以被告聲請執行系爭假扣
    押該當侵權行為提起本件訴訟，而上述2,400,000 元債權既
    未在系爭假扣押事件範圍內，縱被告就該筆借款債權經法院
    判決敗訴確定，亦僅屬訴有無理由之問題，自難謂被告假扣
    押之聲請有何故意或過失不法侵害原告權利。至原告於系爭
    訴訟二審98年6 月17日開庭時固提出面額為2,400,0000元之
    1 紙支票存根，並主張該支票係由其於84年1 月6 日所簽發
    ，與82年12月17日匯款之2,400,000 元無關。惟該支票存根
    之記載係原告自行製作之文書，被告否認其真正。況且，即
    使該紙支票確係84年1 月6 日簽立，衡諸常情，支票簽發時
    點不一定既為借款時點，借款在前，支票簽立在後亦屬可能
    ，自難以其支票簽發日期與被告主張之借款時間不一，遽認
    被告絕無上開債權存在。
  6.松山機場東溫機坪工程確係由被告出資承攬，非如原告所稱
    係兩造合作之工程，被告僅係偶爾請原告及王俊彥到場幫忙
    （未支付任何薪水），是王俊彥證稱因該工程受兩造雇用，
    並非事實。又原告當時係以要繳納松山機場南溫機坪工程之
    保固金為由向被告借款，與東溫機坪工程並無關，原告竟故
    意混淆上開2 工程，任意曲解被告於系爭訴訟之陳述。
  7.原告主張其先以其名義開立2,400,000 元及1,800,000 元支
    票交予被告轉交，嗣又改以軍耀企業有限公司（下稱軍耀公
    司）名義開立1,500,000 元、2,000,000 元及800,000 元支
    票交予被告轉交，惟前者金額合計係4,200,000 元，後者金
    額合計則為4,300,000 元，兩者形式上已有不符，可見原告
    以軍耀公司名義所開立之3 張支票與其名義開立之支票並無
    任何關係。況原告所開立之2,400,000 元及1,800,000 元支
    票已明確記載受款人為「廖金波」，並註明「禁止背書轉讓
    」，倘如其所述，上開支票係借票予山藝公司向銀行貼現，
    何以支票之受款人係記載廖金波，而非山藝公司，且既係向
    銀行貼現，又何以未填載發票日，亦證上開支票與原告以軍
    耀公司名義開立交予山藝公司之支票，要屬二事。此外，原
    告於系爭訴訟中主張其另行以軍耀公司名義開立支票時，忘
    記同時取回先前以個人名義開立之支票，亦與常情不符。
  8.被告主張原告向伊借款，已提出匯款單、同面額還款支票、
    本票、被告親筆簽收之支出證明單、轉帳傳票等證據為憑，
    且其金額高達8,625,000 元，倘原告並無向被告借款，何以
    會開立多張本票、支票交予被告。況被告僅就其中2,000,00
    0 元範圍內聲請執行假扣押，縱其中有1 、2 筆借款原因原
    告記憶略有出入，且原告就該等證據均係基於工程合作關係
    所生一事亦未舉證以實其說，自難遽以認定被告於2,000,00
    0 元範圍內聲請執行假扣押有何故意或過失不法可言。又被
    告於系爭訴訟受敗訴判決確定，係因借貸關係之舉證責任在
    被告，而被告就其對原告有借款債權一事不能證明，惟本件
    原告主張被告聲請執行假扣押，係故意或過失不法侵害原告
    之權利，自應由其就被告所提之支票、匯款單據等一一舉證
    證明並非借貸關係所為。本件乃係於82年至87年間，原告陸
    續以需款孔急為由向被告借款，並同意開立票據償還或擔保
    ，被告遂以現金或匯款方式交付原告，被告因當時經濟狀況
    猶佳，且念及多年友誼，始終未向原告催討，然原告竟未顧
    及舊誼，煽惑他人向被告提出刑事告訴，被告不得已才聲請
    執行假扣押並提起訴訟，詎原告竟矢口否認向被告借款，甚
    至編造不實故事，致法院以被告無法舉證其對原告確有借款
    債權存在，判決被告敗訴，被告雖不服，但因借款之初過於
    相信被告，未要求被告書立借據，因而未再上訴爭執。
  (二)原告並未舉證證明因被告假扣押其所有之系爭房屋及土地，
    致其需向姜敬哲及陳政慧借貸而受有利息損失，且原告在系
    爭房屋及土地遭到查封之前，即已開始向姜敬哲借款，可見
    其向姜敬哲借款與被告假扣押行為缺乏因果關係。況系爭房
    屋及土地於被告聲請假扣押前，業已設定最高限額抵押3,20
    0,000 元予匯豐銀行，原告能否再持系爭房屋及土地作為抵
    押向銀行借款，亦非無疑，縱得借款，仍需支付銀行相當之
    利息。
  1.依原告提出由全鴻公司於98年12月17日發函予台北榮民技術
    勞務中心函文所示，其內容前後反覆，無法知悉原告究係96
    年或98年始進場施工，及原告係於何時與業主簽約，該函文
    係原告所作之私文書，而函文文末及原告手寫塗改之處皆未
    予用印，其真實性顯有疑義。
  2.依原告提出之合作金庫敦南分行帳戶存摺影本觀之，雖記載
    96年8 月1 日無摺轉存910,000 元，惟並未載明與姜敬哲有
    何關連，況匯款原因多端，縱該筆910,000 元確係姜敬哲本
    票轉存入原告帳戶，亦無從證明係基於借貸關係所為。又依
    鈞院96年9 月17日桃院木執96年執全九字第3603號囑託查封
    登記函所示，鈞院係於96年9 月17日始發函桃園縣桃園地政
    事務所查封原告所有之系爭房屋及土地，並於函到地政機關
    時發生查封效力，則原告於96年8 月1 日向姜敬哲借款，顯
    係在系爭房屋及土地遭到查封之前。
  3.依原告所提之第一商業銀行聯行往來明細帳，僅能證明姜敬
    哲於96年12月3 日匯款430,400 元、97年1 月10日匯款405,
    000 元至庭復勝名下，惟匯款原因多端，且該款項亦非匯款
    予原告，自無從證明係基於姜敬哲與原告之借貸關係所為。
    又姜敬哲雖證稱渠係陸續借款予原告，97年3 月約定以1,00
    0,000 元計息，97年9 月累計借款2,000,000 元後，再以2,
    000,000 元計息，惟就該1,000,000 元、2,000,000 元是由
    哪幾筆借款所構成，卻證稱雙方並無會算過程，僅憑原告單
    方表示及其開立之支票認定，與一般常理不合。且對照原告
    於本院審理中所述，在97年3 月前，原告向姜敬哲之借款金
    額應已高達1,745,400 元以上，亦與姜敬哲證稱97年3 月計
    息時之借款金額共計1,000,000 元之證詞不符。此外，原告
    於起訴狀係主張自97年3 起每月利息以2 分計算，迄98年11
    月止利息支付約70萬元，惟姜敬哲卻證稱原告僅支付其10至
    20萬元之利息，嗣原告又改稱借款利息應為1,120,000 元，
    則原告究竟支付多少利息予姜敬哲，不僅姜敬哲與原告說詞
    顯有矛盾，俱連原告請求之金額亦不相同。再者，申請普通
    抵押權設定登記時，登記機關應於登記簿記明擔保債權之金
    額、種類及範圍；契約書訂有利息、遲延利息之利率、違約
    金或其他擔保範圍之約定者，登記機關亦應於登記簿記明之
    ，土地登記規則第111 條之1 定有明文。然依系爭土地之土
    地登記第2 類謄本所示，原告並於98年11月2 日設定普通抵
    押權予姜敬哲時，關於利息（率）、遲延利息、違約金均記
    載「無」，亦徵原告主張其向姜敬哲借款每月利息以2 分計
    算一節與客觀事證不符。
  4.匯款原因實有諸多可能，原告提出之陽信商業銀行98年10月
    8 日匯款收執聯及數紙自動付款交易明細表，尚無從證明係
    其向陳政慧之借款及所支付之利息。若原告確有向陳政慧借
    款並支付利息，則關於利息支付之時間及金額應屬固定，然
    觀諸原告所提出之自動付款交易明細表，其匯款時間及金額
    均不固定，足見原告主張該等匯款均係其所支付之利息，並
    不實在。況被告於98年8 月21日即具狀撤回假扣押及假扣押
    強制執行程序，並經鈞院民事執行處98年9 月3 日以桃院永
    96執全九字第3603號函通知桃園縣桃園地政事務所在案，而
    原告設定最高限額抵押權予陳政慧之登記時間為98年10月7
    日，係在被告撤回假扣押強制執行之後，則原告於被告撤回
    假扣押及假扣押強制執行後，再設定最高限額抵押以向他人
    借款，與被告聲請執行假扣押並無關連性。
  5.倘原告確有資金周轉需求，惟其所有之系爭土地於被告為假
    扣押強制執行前，已經設定最高限額抵押3,200,000 元予匯
    豐銀行，存續期間自94年10月3 日至134 年10月2 日，是原
    告能否再持該不動產作為抵押向銀行借款，亦非無疑。至於
    原告提出其委託住商不動產以6,800,0000元出售之委託書，
    僅係其欲出售之價格，並非成交價格，更非該不動產之市價
    。況原告以系爭房屋及土地設定抵押借款，仍需支付相當之
    利息，故原告逕以其向他人借款之利息主張係該房地遭查封
    所致之損害，即屬無據。
  (三)被告係依法聲請假扣押，其相關假扣押措施均屬法定程序，
    並未廣佈於眾，又所謂債信係指權利人與社會上對其經濟支
    付能力之評價，惟現今社會人與人間經濟往來頻繁，涉訟案
    件遽增，保全程序更是普遍，是社會大眾對於假扣押或查封
    等法院執行動作，不再如早期一般當然認為被查封者有瀕臨
    破產之虞、足使其在社會上之評價受貶損，至多認為被查封
    者與聲請人間有債務糾紛，並不因此損及被查封者之名譽或
    信用，故關於假扣押是否當然影響被查封者之名譽，實有與
    時俱進之必要。本件假扣押執行之執行命令，政府機關之公
    務人員僅辦理各項登記作業，且因公文內並未記載假扣押之
    原因事實而無損原告之名譽，至查封之封條僅是張貼屋內，
    並不當然損及原告之名譽或信用。
  (四)按人格權受侵害者，以法律有特別規定者為限，始得請求損
    害賠償或慰撫金，民法第18條第2 項定有明文。我國民法對
    於財產權受侵害，並無得請求非財產上損害賠償之規定，故
    原告主張被告假扣押其財產，造成其身心均痛苦異常，訴請
    被告賠償慰撫金1,000,000元，並無理由。
  (五)答辯聲明：原告之訴駁回。
三、兩造不爭執事項：
  (一)被告於96年間曾向原告提起系爭訴訟，而當時被告為保全本
    案之執行，於提起系爭訴訟前，向本院聲請就原告之財產於
    2,000,0000元之範圍內聲請假扣押，經本院以96年度裁全字
    第5127號民事裁定准被告以670,000 元提供擔保後，對於原
    告之財產於2,000,000 元範圍內為假扣押。
  (二)被告依上開假扣押裁定，聲請強制執行原告所有之系爭房屋
    及土地，經本院於96年9 月17日以桃院木執96年執全九字第
    3603號囑託桃園縣桃園地政事務所為查封登記。
  (三)兩造間之系爭訴訟經台灣高等法院98年度上字第181 號民事
    判決被告敗訴，被告於98年8 月18日收受該判決書。
  (四)被告於98年8 月31日具狀撤回上述假扣押及假扣押強制執行
    程序，經本院於98年9 月3 日以桃院永96執全九字第3603號
    函通知桃園縣桃園地政事務所塗銷查封登記。
  (五)原告於98年11月2 日在系爭土地上設定金額為2,000,000 元
    之普通抵押權予姜敬哲。
四、得心證之理由：
  (一)原告主張被告因可歸責於己之事由，故意捏造不實之借貸關
    係，進而假扣押原告之財產，致原告受有利息損失及名譽、
    信用之損害等語，為被告所否認，並執前詞置辯。
  (二)按假扣押裁定因自始不當而撤銷，或因第529 條第4 項及第
    530 條第3 項之規定而撤銷者，債權人應賠償債務人因假扣
    押或供擔保所受之損害，民事訴訟法第531 條第1 項固有明
    文。然按假扣押之裁定，因自始不當而撤銷者，依民事訴訟
    法第53 1條規定，債權人固應賠償債務人因假扣押所受之損
    害，惟所生之損害必須與實施假扣押有相當因果關係，始得
    命負賠償責任（最高法院76年度台上字第220 號判決意旨參
    照）。由此可知，債務人主張因民事訴訟法第531 條第1 項
    所列事由撤銷假扣押裁定而受有損害時，仍應舉證證明該項
    損害與實施假扣押間有相當因果關係。查被告確曾以債權人
    身分，依民事訴訟法第530 條第3 項規定向本院聲請撤銷系
    爭假扣押裁定，經本院於98年8 月31日以98年度司全聲字第
    16號准許在案，是原告主張本件有民事訴訟法第531 條第1
    項所列之撤銷事由存在等語，應屬可採。
  (三)原告主張其多年來從事工程營造為業，假扣押時為全鴻公司
    負責人，因被告聲請假扣押原告之系爭房屋及土地，致使原
    告無法向銀行借貸以因應公司工程開銷，不得不向姜敬哲借
    貸，及向民間當鋪陳政慧借貸云云，被告則否認原告因系爭
    假扣押實施而受有損害等語。經查，證人姜敬哲於本院審理
    中到庭證稱：（證人有無借款與原告？）有。在96年開始陸
    續借款，金額共200 萬元。較大筆的，第1 次7 月31日我買
    銀行本票，面額91萬元，第2 次匯款43萬多元，第3 次匯款
    40 萬 元。其餘小筆的都是以現金方式交付。剛開始沒有拿
    利息，97年3 月開始以月息2%計息，一開始每個月2 萬元，
    是以100 萬元借款計算。後來借到200 萬元的時候，利息就
    變4萬 元。我拿過現金2 次，支票3 張，前後利息約支付10
    至20萬元，後來就沒再給我了等語（參見本院卷第211 頁）
    ，而原告於起訴狀中係陳稱其向姜敬哲借款前後高達2,000,
    000 元，自97年3 月起，每月利息以2 分計算，迄至98年11
    月止，利息支付約700,000 元等語（參見本院卷第2 頁），
    嗣於本院審理中，原告又改稱其於上述期間內已支付姜敬哲
    借款利息共計1,120,000 元等語（參見本院卷第256 頁），
    原告前後所述不一，且與姜敬哲之上開證述亦不相吻合，是
    原告於上述假扣押期間實際支付姜敬哲之利息究有多少，即
    非無疑。又姜敬哲復證稱（在何時、何地約定自97年3 月計
    息？）原告來我辦公室主動提到，在3 月之前，詳細日期不
    記得了。（目前尚欠多少利息？）應該有70至80萬元。（有
    無向原告催討過？）從未等語（參見本院卷第211 至212 頁
    ），足見姜敬哲並未要求原告自借貸之初即應開始計息，而
    係原告自行告知姜敬哲其願付借款利息，姜敬哲才被動受領
    原告支付之利息，姜敬哲亦未曾以原告未付息為由向原告請
    求返還渠之前貸與原告之款項，是原告所稱自97年3 月起，
    每月以月息2 分計算之利息約定係原告依其自由意願所決定
    ，而與系爭假扣押事件無關。況姜敬哲最初貸款予原告之時
    間為96年7 月間，亦在系爭房屋及土地經本院於96年9 月17
    日以桃院木執96年執全九字第3603號囑託桃園縣桃園地政事
    務所為查封登記之前，是原告主張因系爭房屋及土地遭被告
    聲請查封，致其無法向銀行貸款，不得已始向姜敬哲借款，
    因而須支付借款利息云云，與事實不符，自難採信。
  (四)再者，姜敬哲另證稱：（97年3 月計息時之借款金額？）10
    0 萬元。（100 萬元有無經過會算？）原告有開100 萬支票
    給我，沒經過會算等語，益證姜敬哲借款予原告之初，雙方
    並未有利息之約定，否則焉有可能讓原告自行計算已借款之
    本金數額，而未經過雙方會算。此外，依原告所述，自97年
    3 月起至99年7 月止，如以當時台灣銀行借款之利息，基本
    放款利率為基準利率年息百分之4.17加百分之2.14計算借款
    20,000,000元之利息，共計294,464 元【計算式：2,000,00
    0 X6.31%X2（年）=252,400。2,000,000X6. 31%/12=1 0,51
    6 （月息）。10,516X4=42,064 。252,400+42 ,064 =294,4
    64】，然姜敬哲已到庭證稱渠僅收到原告給付10至20萬元之
    利息，剩餘部分利息渠亦未向原告催討，顯然原告向銀行貸
    款2,000,000 元所應支出之利息還高於其實際給付姜敬哲之
    借款利息，是原告主張其須支付姜敬哲1,120,000 元利息，
    且該利息與銀行貸款利息相差825,536 元，該損害係因系爭
    房屋及土地遭被告查封所致云云，委無可採。
  (五)原告另主張其所承包之M-BS新建工程在98年10月7 日為陳政
    慧設定抵押借款之時仍未完工，目前也在保固期內，仍須配
    合陸續進行修繕工程，原告向陳政慧借款之時雖已經撤銷假
    扣押，但信用已因假扣押而受損，以致原告不得不向錢莊借
    貸，否則工程違約，罰款損害更加嚴重云云。然查，系爭房
    屋及土地於97年9 月3 日業經本院以桃院永96執全九字第36
    03號函通知桃園縣桃園地政事務所塗銷查封登記之事實，為
    兩造所不爭執，而原告係於98年10月7 日在系爭房屋及土地
    為陳政慧設定金額600,000 元之最高限額抵押權，兩者相距
    已有1 年之久，衡情不動產之價值本會因時間及週遭環境改
    變而有不同，因此，縱原告向陳政慧借款時，系爭房屋及土
    地有價格下跌之情事，亦難認與系爭假扣押事件有何關聯。
    又原告復未舉證證明被告在撤回系爭假扣押強制執行程序後
    ，銀行仍不願讓其提供系爭房屋及土地作為貸款之擔保，或
    銀行容許其以系爭房屋及土地辦理貸款之金額會低於其向陳
    政慧貸款之金額等情形。況且，銀行核貸與否均係以申貸者
    所能提供之擔保品價值作為評斷標準，而系爭房屋及土地之
    價值並不會因曾遭查封而受影響，是原告主張查封系爭房屋
    及土地之強制執行行為，客觀上足使原告被指為債信不良，
    縱然事後已經啟封，銀行在調查該房地異動索引資料後，原
    告個人債信評等仍會被評為高風險，致使其無法向金融機構
    借貸云云，應屬其個人臆測之詞，不足採信。再者，原告自
    承陳政慧與其約定之借款利率遠高於銀行之放款利率，則原
    告向陳政慧借款之迫切性為何，及該借貸款項與系爭假扣押
    事件之關聯性等節，亦未見原告提出其他證據以供本院參酌
    ，是原告此部分主張，即非可採。
  (六)原告另主張被告因可歸責於己之事由胡亂編湊不實之借貸關
    係，指摘原告負欠其借款，以此為由聲請假扣押原告之不動
    產，因而造成原告之信用、名譽損害云云。經查，依原告所
    述，兩造自81年起至87年止共同合作9 項工程，往來資料甚
    多，參以被告聲請假扣押時，曾提出原告於85年5 月3 日所
    簽發，面額為494,000 元，票號為3751號之本票1 紙；原告
    領取200,000 元之支出證明單；被告於86年3 月24日、86年
    3 月31日分別經由台中市第二及第六信用合作社匯款231,00
    0 元及500,000 元之匯款回條（其上均有註記「王慧敏借」
    字樣）；原告所簽發面額分別為2,400,000 元、300,000 元
    、200,000 元及1,800,000 元，票號各自為0000000 、KB00
    00000 、KB0000000 及0000000 號，受款人均為被告之支票
    4 紙；500,000 元之轉帳傳票（其上註記「王慧敏借款」）
    ；被告於87年2 月21日經由台中市第二信用合作社匯款給原
    告50 0,000元之匯款回條；原告於87年2 月20日所簽發，面
    額為1,500,000 元，票號為95005 號之本票1 紙為證（參見
    本院96年度裁全字第5127號卷第6 至16頁），因兩造本有商
    業往來多年，被告復持有上述票據或匯款等文件（原告對於
    上述票據係由其本人簽發並不爭執），則兩造間即有可能存
    在複雜之借貸、承攬或其他法律關係，然被告如欲主張原告
    曾向伊借貸，被告依法即應先就兩造間有借貸合意一事負舉
    證責任，準此，系爭訴訟即因被告無法舉證證明兩造間有借
    貸意思表示相互一致，而為被告敗訴之判決，惟此結果並不
    能逕行推論被告對原告並無其他債權存在。又本件原告對於
    被告有故意捏造不實債權乙節並未能舉證以實其說，是原告
    此部分主張，為不足採。
  (七)按民法第195 條係以不法侵害他人之身體、健康、名譽、自
    由、信用、隱私、貞操或其他人格法益為要件，原告就被告
    有如何之故意或過失，自應負舉證責任。而民事訴訟法第53
    1 條之請求權，乃本於假扣押裁定之法定事由而生，不以債
    權人故意或過失為要件。原告自不得僅以被告有民事訴訟法
    第531 條之事由，即認定被告有何故意過失，被告既主張其
    聲請假扣押係依法律規定提供擔保，並有相當證據而為起訴
    ，原告則未提出其他積極證據，證明被告就其名譽、信用受
    損有何加害行為之不法情事，是原告主張被告應負民法第19
    5 條之賠償責任，自屬無據。
  (八)綜上所述，原告並未因系爭假扣押事件受有其所述之利息損
    失，被告亦未以故意或過失之不法行為，侵害原告之名譽或
    信用。從而，原告依民事訴訟法第531 條第1 項、民法第18
    4 條、第195 條規定，請求1.被告應給付原告3,345,000 元
    ，及自起訴狀繕本送達之翌日起至清償日止，按年息百分之
    5 計算之利息。2.被告應以8 公分（長或寬）乘以4 公分（
    寬或長）之版面刊登如附件內容之道歉啟事於自由時報第1
    版壹天，為無理由，不應准許。
五、原告之訴既經駁回，則其假執行之聲請，亦失所附麗，應併
    予駁回。
六、本件事證已臻明確，兩造其餘攻擊及防禦方法，核與本判決
    結果不生任何影響，爰不一一予以論述，附此敘明。
七、據上論結，本件原告之訴為無理由，依民事訴訟法第78條，
    判決如主文。
中    華    民    國    99    年    9     月    24    日
                  民事第一庭    法  官  林哲賢
以上正本證明與原本無異
如對本判決上訴，須於判決送達後 20 日內向本院提出上訴狀。
如委任律師提起上訴者，應一併繳納上訴審裁判費。
中    華    民    國    99    年    9     月    27    日
                                書記官  陳佳彬
附件：
道歉啟示
本人不實指摘王慧敏先生向本人借款，假扣押王慧敏先生之不動
產，造成王慧敏先生之名譽、信用遭受侵害，特此登報表明歉意
。
          道歉人  廖金波

司法院資訊處製作；財團法人民間司法改革基金會備份。
